臺灣高等法院臺南分院刑事判決　 96年度重上更(三)字第277號
上　訴　人　臺灣臺南地方法院檢察署檢察官
上　訴　人
即　被　告　丙○○
　　　　　　　　　　　之二
選任辯護人　趙元昊　律師
上　訴　人
即　被　告　戊○○
選任辯護人　莊美貴　律師
上　訴　人
即　被　告　甲○○
選任辯護人　葉清華　律師
被　　　告　乙○○
　　　　　　　　　　　樓
選任辯護人　李孟哲　律師
被　　　告　丁○○
　　　　　　　　　　　四樓之二
選任辯護人　趙元昊　律師
上列上訴人因被告違反貪污治罪條例案件，不服臺灣臺南地方法
院87年度訴字第439號中華民國89年12月18日第一審判決（起訴
案號：臺灣臺南地方法院檢察署85年度偵字第1439號、第2944號
及87年度偵字第3298號），提起上訴，判決後經最高法院第三次
發回更審，本院判決如下：
    主  文
原判決關於丙○○、戊○○（清潔車收取回扣部分除外）、甲○○部分均撤銷。
丙○○依據法令從事公務之人員連續對於違背職務之行為收受賄
賂，處有期徒刑拾壹年，褫奪公權捌年，犯罪所得新臺幣壹佰萬
陸仟元及金幣壹套均應予追繳，如全部或一部無法追繳時，應追
徵其價額或以其財產抵償之。
戊○○對於主管之事務，直接圖利，處有期徒刑伍年陸月，禠奪
公權肆年。又依據法令從事公務之人員共同連續經辦公用工程收
取回扣，未遂，處有期徒刑柒年，褫奪公權肆年。應執行有期徒
刑壹拾貳年，褫奪公權肆年。
甲○○對於主管之事務，直接圖利，處有期徒刑伍年，禠奪公權
肆年。又依據法令從事公務之人員共同連續經辦公用工程收取回
扣，處有期徒刑拾年，褫奪公權捌年，犯罪所得新臺幣壹佰肆拾
萬元應予追繳，如全部或一部無法追繳時，應以其財產抵償之。
應執行有期徒刑拾肆年，褫奪公權捌年，犯罪所得新臺幣壹佰肆
拾萬元應予追繳，如全部或一部無法追繳時，應以其財產抵償之
。
其餘上訴駁回（即關於戊○○清潔車收取回扣部分及乙○○、丁○○部分）。
      事      實
一、丙○○係臺南縣政府前環保局局長，綜理該局環保業務，為
    依據法令從事公務之人員。自民國（下同）八十二年一月間
    起，丙○○基於概括之犯意，接受該轄內嚴重污染之電鍍、
    化工等為該局開處罰單之廠商資勇企業有限公司（下稱資勇
    公司）、奇美實業股份有限公司（下稱奇美公司）、慶光化
    工實業有限公司（下稱慶光公司）、信喜實業有限公司（下
    稱信喜公司）、日農實業公司（下日農公司）及碩泰公司等
    ，或受上開廠商委託之議員關說而違背其職務之行為，將對
    上開廠商所開罰而未繳納罰鍰之罰單予以免罰或不予移送法
    院執行或減少日後稽查次數。因而接受上開廠商所交付如附
    表所示時地，收取如附表所示之賄款，計新臺幣（下同）一
    百萬六千元及金幣一套。（丙○○、丁○○被訴圖利部分於
    更一審判決無罪確定。）
二、戊○○係臺南縣永康市市長，綜理該市公所事務；甲○○係
    永康市公所清潔隊長，負責環保業務，均為依據法令從事公
    務之人員。
（一）戊○○於84年6月間永康市辦理環保署補助一千八百萬元
      施作王田垃圾掩埋場沼氣設施排放工程（以下簡稱王田沼
      氣工程）時，因之前已與丙○○（乃承前揭之概括犯意為
      之，惟此部分業經本院更一審判決無罪確定）談妥工程要
      交由丁○○（此部分業經本院更一審判決無罪確定）規劃
      設計及監造，乃未經正常公告遴選顧問公司之程序，即由
      甲○○將丁○○所提供之三家顧問公司即「康城」、「智
      暉」、「威廷」公司（前二家公司均為丁○○借牌之公司
      ）之服務建議書交不知情之承辦人謝秀香，並指示謝女以
      該三家公司服務建議書內容制作簡易之比較表簽送市長戊○○批示，嗣經戊○○批示交「康城」公司設計監造，其
      私相授受使丁○○取得該工程之設計及監造，戊○○、甲○○共同圖利丁○○取得該工程之設計及監造費共
      674,639元，丁○○除成本外，受有十萬一千一百九十五
      元之利益。
（二）丁○○於八十四年六月間丁○○取得王田垃圾掩埋場沼氣
      設施排放工程（下稱王田沼氣工程）之設計監造後，戊○○、甲○○共同意圖為自己不法所有之概括犯意，戊○○
      於發包前某日在市長室向丁○○表示，該沼氣工程屬意由
      宸極實業有限公司（下稱宸極公司）乙○○承作，並要丁○○協助乙○○承包該工程一切事宜，乙○○則基於對依
      據法令從事公務之人員戊○○、甲○○，關於違背職務之
      行為，期約以回扣為賄賂。惟因宸極公司無承包上開工程
      之資格，乃由丁○○引介大合鑽探技術顧問有限公司（下
      稱大合公司）參與承包。其間由乙○○先行將該工程底價
      一千七百萬元透露予大合公司負責人胡家禎，並與胡家禎
      約定於得標後，須提供三百八十萬元作為給予永康市公所
      相關人員之回扣，計一百六十萬元，其中市長戊○○一百
      二十萬元、清潔隊長甲○○二十萬元（財政周德修、主計
      李必安各十萬元）。另須付搓圓仔湯即圍標費一百五十萬
      元予沈芳昌等人，乙○○可從中得利七十萬元，丁○○則
      要求大合公司必須向信安公司購買該工程所需之材料費六
      百萬元（此部分信安公司應支付丁○○一百餘萬元之利益
      ）。及至八十四年十二月三十日該工程開標，大合公司以
      一千六百九十八萬元得標，致永康市公所多損失四百餘萬
      元之工程款支出。嗣於八十五年一月初，丁○○、乙○○
      二人相偕至大合公司向胡家禎先領取前所約定之部分回扣
      ，即二百萬元支票乙紙，由乙○○存入不知情之方淑姿帳
      戶，餘一百八十萬元俟工程全部完工再行支付。惟賄款尚
      未收齊分配交付予永康市公所相關人員，即被查獲。
（三）永康市公所於八十四年七月十四日辦理購置清潔隊清潔車
      及壓縮垃圾車，由宸極公司提出四家公司名義參與投標，
      而以一千二百八十萬元得標，於八十五年一月六日乙○○
      向永康市公所領取四百九十萬元之車款後，於同年月九日
      上午至甲○○前往臺北參加全國清潔隊長會議所投宿之朝
      代飯店房間，將上開購買清潔車之回扣現金一百四十萬元
      交付甲○○。
三、案經臺南縣調查站移請臺灣臺南地方法院檢察署檢察官偵查
    起訴。
      理      由
甲、程序方面：
一、檢察官上訴應未逾期：按對於檢察官之送達，應向承辦檢察
    官為之；承辦檢察官不在辦公處所時，向首席檢察官（檢察
    長）為之，刑事訴訟法第五十八條定有明文。本件原審法院
    八十七年度訴字第四三九號刑事判決正本，於九十年二月六
    日交由該院法警吳淑靜送至承辦檢察官辦公室時，自應依上
    開規定辦理，如承辦檢察官不在辦公處所，應向首席檢察官
    （檢察長）為之，乃為送達之法警並未於當日將上開刑事判
    決書正本交由承辦檢察官收受，亦未向首席檢察官（檢察長
    ）為送達，自不發生合法送達之效力。又上訴期間自送達判
    決後起算，係指經有合法之送達者而言，如該項判決並非合
    法送達，祇能以受送達人實際接受判決時為起算上訴期間之
    標準（最高法院二十八年上字第八號判例參照）。雖檢察官
    不得無故遲延收受判決正本，惟本件原審法院法警於送達前
    述刑事判決時，因承辦檢察官不在辦公處所而未遇，卻未依
    刑事訴訟法第五十八條規定辦理，尚不生合法送達之效力，
    依前揭判例意旨，祇能以受送達人實際接受判決時為起算上
    訴期間之標準。本案承辦檢察官許美女未於九十年二月六日
    收受該刑事判決（按檢察官不可能整日在辦公室內，送達法
    警亦不可能在檢察官辦公室等候，依原審法院檢送院內文件
    送達證明簿記載，亦有多筆翌日收受情形，自不能苛求文件
    送達非於收件當日送達完畢，如不經意放置，參照留置送達
    法理，仍應不生效力），又檢察官自同年月七日至十日出差
    未到辦公處所，有臺灣臺南地方法院檢察署九十三年四月南
    檢惟人字第０九三０五五０一四一號函附卷可稽，而同年月
    十一日為星期日，故承辦檢察官於同年月十二日收受該刑事
    判決，自應依該實際接受前述刑事判決正本之日期，以資判
    斷檢察官是否於法定期間內上訴。本案檢察官於九十年二月
    十二日收受刑事判決，九十年二月二十二日向原審遞送上訴
    狀（詳本院上訴(一)卷第三八頁），而上訴期間起算，依民法
    第一百二十條第二項規定其始日不算入，即屬於法定期間之
    十日上訴，是本案原審檢察官上訴應未逾期。至於檢察官收
    受判決日期戳雖曾蓋九十年二月十日再改為九十年二月十二
    日，應屬檢察官未將日期戳調妥之錯誤（按九十年二月十日
    檢察官仍差假中，二月十一日則係星期日，亦為放假日），
    尚不影響事實之認定。
二、被告及證人調查站訊問筆錄及搜索扣押證物均可為證據。按
    被告及證人在法務部調查局臺南縣調查站之證詞，依刑事訴
    訟法施行細則第七之三但書規定：「…修正刑事訴訟法施行
    前已依法定程序進行之訴訟程序，其效力不受影響。」雖被
    告等主張該等筆錄均非任意性陳述，但均未就事實具體舉證
    供本院調查，遽依刑事訴訟法九十二年二月六日修正規定聲
    請法院命檢察官就自白之出於自由意志，指出證明方法，自
    無可採。然本案係八十五年一月開始調查訊問，依當時刑事
    訴訟法規定，並未實施錄影、錄音，自無錄影帶或錄音帶可
    供勘驗，是被告及證人於調查站之供述，在無證據證明取證
    不法前，自應認有證據能力。又關於搜索及扣押證物，亦均
    屬修正刑事訴訟法施行前已依法定程序進行之訴訟程序，其
    效力亦不受影響。
三、測謊鑑定應具證據力。
（一）按測謊鑑定，係依一般人若下意識刻意隱瞞事實真相時，
      會產生微妙之心理變化，例如：憂慮、緊張、恐懼、不安
      等現象，而因身體內部之心理變化，身體外部之生理狀況
      亦隨之變化，例如：呼吸急促、血液循環加速、心跳加快
      、聲音降低、大量流汗等異常現象，惟表現在外之生理變
      化，往往不易由肉眼觀察，乃由測謊員對受測者提問與待
      證事實相關之問題，藉由科學儀器（測謊機）紀錄受測者
      對各個質問所產生細微之生理變化，加以分析受測者是否
      下意識刻意隱瞞事實真相，並判定其供述是否真實；測謊
      機本身並不能直接對受測者之供述產生正確與否之訊號，
      而係測謊員依其專業之學識及經驗，就測謊紀錄，予以客
      觀之分析解讀，至於測謊鑑定究竟有無證據能力，刑事訴
      訟法並無明文規定。惟實務上，送鑑單位依刑事訴訟法第
      二百零八條第一項規定，囑託法務部調查局或內政部警政
      署刑事警察局為測謊檢查，受囑託機關就檢查結果，以該
      機關名義函覆原囑託之送鑑單位，該測謊檢查結果之書面
      報告，即係受囑託機關之鑑定報告，該機關之鑑定報告，
      形式上若符合測謊基本程式要件，包括：(一)經受測人同意
      配合，並已告知得拒絕受測，以減輕受測者不必要之壓力
      。(二)測謊員須經良好之專業訓練與相當之經驗。(三)測謊儀
      器品質良好且運作正常。(四)受測人身心及意識狀態正常。
      (五)測謊環境良好，無不當之外力干擾等要件；即賦予證據
      能力，非謂機關之鑑定報告書當然有證據能力；具上述形
      式之證據能力者，始予以實質之價值判斷，必符合待證事
      實需求者，始有證明力。刑事訴訟法就證據之證明力，採
      自由心證主義，由法院本於確信自由判斷，惟法院之自由
      判斷，亦非漫無限制，仍不得違背經驗法則及論理法則；
      測謊檢查之受測者可能因人格特性或對於測謊質問之問題
      無法真正瞭解，致出現不應有之情緒波動反應，此時若過
      於相信測謊結果，反而有害於正當之事實認定。惟一般而
      言，受測者否認犯罪之供述呈現不實之情緒波動反應，不
      得採為有罪判決之唯一證據，若受測者否認犯罪之供述並
      無不實之情緒波動反應，又無其他積極證據證明其被訴之
      犯罪事實，自得採為有利於受測者之認定。復按刑事訴訟
      法第二百零六條第一項規定：「鑑定之經過及其結果，應
      命鑑定人以言詞或書面報告」，又法院或檢察官囑託相當
      之機關鑑定，準用第二百零六條第一項之規定，同法第二
      百零八條亦有明文規定；是鑑定報告書之內容應包括【鑑
      定經過及其結果】，法院囑託鑑定機關為測謊檢查時，受
      囑託之鑑定機關不應僅將鑑定結果函覆，【並應將鑑定經
      過一併載明於測謊之鑑定報告書中】，若鑑定報告書僅簡
      略記載檢查結果而未載明檢查經過，既與法定記載要件不
      符，法院自應命受囑託機關補正，必要時並得通知實施鑑
      定之人以言詞報告或說明，否則，此種欠缺法定要件之鑑
      定報告不具備證據資格，自無證據能力可言（最高法院九
      十二年度台上字第二二八二號判決參照）。
（二）本案依調查局八十五年二月六日廉（專）字第０三六號
      檢驗通知書記載：「一戊○○稱：(一)乙○○未給其一百二
      十萬元回扣；(二)未收受徐某回扣；(三)永康沼氣工程未指定
      徐某承作；經測試均呈情緒波動之反應，應係說謊」（詳
      八十五年度偵字第一四三九號(二)卷第三六頁）。「乙○○
      稱：(一)永康沼氣工程未給戊○○回扣；(二)垃圾車採購未給
      甲○○一百四十萬元回扣；(三)永康沼氣工程戊○○未指定
      由其承作；均呈情緒波動之反應，應係說謊」（同上卷第
      三八頁），雖未將測謊鑑定經過一併載明於測謊之鑑定報
      告書中，經被告質疑後，本院函請受囑託機關補正，有法
      務部調查局於九十三年四月二十九日以調科參字第０九三
      ００一七一五一０號函送測謊鑑定過程參考資料乙份附卷
      足憑。且本次鑑定係使用美國拉法葉儀器公司製造型號７
      ６１－９８ＧＡ測謊儀器，施測人曾於美國馬里蘭州刑司
      法學院研習測謊，為美國測謊協會會員、中華民國測謊協
      會會員，有相關證明文件在卷足憑，是本案測謊鑑定為專
      業人員所為。至於解讀測謊圖譜應屬專業領域，本測謊鑑
      定稱之為生理記錄圖，其內容含呼吸、膚電、脈搏，即與
      本國學者林故廷、翁景惠所稱測謊圖譜相同（參照林故廷
      、翁景惠著．測謊一百問－書佑文化事業有限公司．二０
      ０三年三月出版．第一九二、一九三頁），堪認本案鑑定
      ，應有其證據能力。
四、被告乙○○主張其於85年2月16日偵查中自白係出於檢察官
    利誘等語，惟經本院勘驗結果，「八十五年二月十六日下午
    筆錄與錄音帶相符，檢察官與被告問、答語氣平和，乙○○
    回答給甲○○一百四十萬元是主動陳述，並沒有經過檢察官
    誘導。乙○○說：「我進貨成本扣掉這一百四十萬…我實際
    淨利只有十幾萬」，檢察官說：「我以我一再強調，生意很
    難作，被這些人剝削，我一直在強調你老實講，你當天講檢
    察官絕對不會押你。」，並未發現檢察官利誘，參諸被告乙○○於歷次審判中關於偵查中自白過程之陳述皆有出入：
（一）被告於原審法院陳稱：「檢察官所引用的證據都是錯誤的
      ，引用八十五年二月十六日的自白，因要過年，我又看見
      太太旁邊流淚不配合是不行，我只有照檢察官要求都承認
      。」 (一審卷(三)七十七頁、一審卷(四)第十頁)。
（二）被告於上訴審陳稱：「我當時被羈押二十幾天，一百四十
      萬是我先拿去還賭債是早上提訊後令還押，我因急著要回
      去過，我說我寫一份自白，請求檢察官准予交保。」 (見
      上訴卷(一)一五四頁)。
（三）於更一審稱：「調查站人員說丁○○已經回家了，丁○○
      已都說了，檢察官問我是否想要回家過年，檢察官問了我
      很多題，我還是說我沒有收，之後要送到拘留所這段路我
      見到我太，我想要回家，我才要求下午再開庭，這些話是
      下午說的。」 (見更一審卷第一二四頁)。
（四）以上可知被告乙○○於原審至更一審均未指訴出於檢察官
      利誘，故於本院辯稱上詞，應係意圖為被告戊○○、甲○○等人脫罪，要無可採，其自白應有證據能力。
五、被告等主張證人葉又財、黃正章、丁○○於調查站陳述無證
    據能力等語。惟查：按中華民國九十二年一月十四日修正通
    過之刑事訴訟法施行前，已繫屬於各級法院之案件，其以後
    之訴訟程式，應依修正刑事訴訟法終結之。但修正刑事訴訟
    法施行前已依法定程式進行之訴訟程式，其效力不受影響。
    刑事訴訟法施行法第7條之3規定亦明，故證人葉又財、黃正
    章、丁○○在本次修正刑事訴訟法施行前以被告身分所為不
    利於己之自白，仍得作為被告等犯罪之證據。
六、逾越期限監聽之證據能力：檢察官提出據以證明丙○○向廠
    商收賄之「84年6月27日及28日丙○○與方隆盛」、「84年
    11月1日及2日丙○○與日農公司陳太旭」之監聽譯文，監聽
    號碼為「0000000」，乃丙○○當時在臺南縣政府環保局辦
    公室之專用電話，雖准許對該門號電話進行監聽之南檢勇溫
    字第538號通訊監察書（監聽期間：84年7月8日至84年8月7
    日）、另南檢勇溫字第1149號通訊監察書（監聽期間：84年
    12月24日至85年1月23日），致使前揭監聽譯文係非法監聽
    所得而做成，但其有無證據能力，仍應依比例原則權衡斟酌
    ，以資決定。查：被告丙○○此部分係涉犯違背職務向廠商
    收賄罪，為無期徒刑或十年以上有期徒刑之罪，違背官箴，
    影響公共利益，情節重大，而監聽電話為丙○○當時在臺南
    縣政府環保局辦公室之專用電話，一般公務電話應得公開，
    故實施監聽對被告之人權保障，侵害較小，衡之被告人權保
    障及公共利益，應認該逾期監聽有證據能力。
乙、實體方面：
一、訊之上訴人即被告丙○○、戊○○、甲○○均否認有不法犯
  　行，分別辯稱如下：
（一）丙○○辯稱：公訴人所指六家行賄公司，其中奇美、慶光
      、日農、及碩泰並無罰單，而信喜、資勇則分期繳納罰鍰
      中，公訴意旨認已予免罰或不予移送法院執行，自與事實
      不符。又對於污染之稽查，係環保局課長權責，有無減少
      稽查次數，顯與被告無關；況且無任何證據證明確已減少
      稽查次數，伊從未對受罰廠商取消過任何罰單，亦沒干涉
      環保局稽查人員至何處稽查。起訴書附表所指送禮時間，
      適逢春節、端午節及中秋節，顯見係年節人情往來之餽贈
      ，事後已將全部餽贈之禮品、禮金送還。其情形分述如后
      ：
  　(1)資勇公司部分：資勇公司並非基於行賄之意思而交付金幣
    　一套與被告，純屬春節饋贈而非賄賂。資勇公司人員邱寶
      山於臺南縣調查站八十五年一月二十九日偵訊時稱：公司
      遭陸續開具十三張罰單後，乃委請仁德鄉長鍾和邦出面與
      環保局長丙○○協調，分三年三十六個月繳清，可知臺南
      縣政府環保局對於資勇公司仍係依法開具罰單，臺南縣環
      保局依臺南縣議會決議同意資勇公司分期繳納，其時間已
      係八十三年十月間。而資勇公司人員黃銀棟則於八十五年
      一月三十日調查筆錄中供稱：「臺灣紅包文化盛行，我想
      每家公司都是如此，若公司不送紅包，經營上經常遭遇到
      阻礙…」由此供述，更可證明資勇公司饋贈金幣並非基於
      行賄之意。且伊已於八十二年一月下旬春節過後，親至資
      勇公司退還金幣，由邱寶山受領。又八十二年九月二十七
      日所贈三萬元亦純屬秋節饋贈，資勇公司之會計帳目上明
      白記載此係「中秋送禮」，且送禮之對向非僅伊一人，此
      由其總支出達十二萬二千元，即可證明。在資勇公司致贈
      金幣及秋節禮金三萬元之前，臺南縣環保局本即未對資勇
      公司催繳罰款，可知此實無任何所謂「對價關係」可言。
      三萬元禮金伊確實在八十二年九月間親至資勇公司退還與
      黃銀棟。再伊並無收受八十三年六月三十日禮金六萬元，
      蓋當時伊並不在辦公室內，待回到辦公室看見資勇公司所
      贈端午節禮盒內有現金六萬元，乃驅車至資勇公司退還黃
      銀棟。
    (2)奇美公司部分：伊確實未收受八十二年一月七日春節三萬
      元及八十四年八月十五日中秋節三萬元。而八十二年中秋
      節三萬元並非基於行賄之意而贈送，純係中秋節之禮俗。
      奇美公司人員林瑞彬稱在環保局成立後有一、二次輕度違
      規，都依限繳清罰款，足證奇美公司並未要求伊為違背職
      務之行為，伊亦未為此等允諾。另八十四年一月七日三萬
      元亦屬春節之年節禮金而已。伊對於奇美公司所為饋贈均
      委託臺南縣議員劉和平代為退還。
    (3)慶光公司部分：慶光公司人員蘇炳憲於八十五年二月十六
      日調查站訊問時供稱：「…我由於慶光化工之更新能源回
      收設備，且不知當前環保標準，於是想請丙○○指導，更
      為求認證方便，於是在八十三年中秋節約前一、二星期，
      我攜帶以慶光化工公司信封袋裝之遠東百貨提貨單一萬元
      ，親至局長辦公司室將該信封袋置於局長桌上，一面與丙○○洽談慶光化工更新環保設備認證事，並於談畢後，故
      意將該信封袋留置局長丙○○桌上而未帶走，日後於八十
      三年春節及八十四年中秋節亦以相同之手法致贈丙○○各
      一萬元之提貨單，共計三萬元…」可知慶光公司非基於行
      賄之意而交付款項給伊。慶光公司致贈之提貨單，伊確實
      親自送還慶光公司，均係其公司人員徐作仁受領。
　  (4)信喜公司部分：經伊仔細回憶，信喜公司在年節饋贈伊禮
    　金僅有一次十萬元，而無二萬元之饋贈，信喜公司人員陳
      金龍亦於調查站二次供稱僅致贈一次十萬元。信喜公司並
      非基於行賄之意而贈送此萬元，純係年節之禮俗，陳金龍
      在致贈禮盒時，並未要求伊為任何違背職務之行為，亦未
      向伊言明其中有十萬元，且伊則早已將陳金龍所贈十萬元
      退還信喜公司負責人陳青林。
  　(5)日農公司部分：日農公司並未對伊行賄金錢，伊調查筆錄
    　雖記載「收了日農公司兩次現金」，然此實係調查人員以
      郭李秀娟之筆記所載有疑義，內容穿鑿附會，又對伊施以
      疲勞轟炸，迫使伊為有所錯誤之陳述。日農公司污染問題
      環保局均依法開立罰單，日農公司亦依法繳納，伊並未對
      日農公司有免罰或不予移送法院執行之行為。伊在八十四
      年十一月一日至十一月二日與日農公司陳太旭雖有「陳：
      單子拿去了，還要不要罰呢？郭：單子拿來了，不用罰了
      。」等對話，然此僅係伊所為敷衍客套之語，事實上伊並
      無答應取消罰單之意，蓋起訴書附表所列日農公司之饋贈
      最後一次係在八十四年八月十五日，而陳太旭與丙○○之
      錄音譯文顯係發生於八十四年十一月，二者時間相距甚遠
      ，絕無可能有對價關係可言。
  　(6)碩泰公司部分：伊並未收受碩泰公司賄款，細觀郭李秀絹
    　筆記本所載內容係「碩泰Ｗ１Ｓ１ＫＰ１」應與金錢無任
      何關係。被告丙○○此部分犯行明確。
（二）戊○○辯稱：王田沼氣工程遴選顧問工程公司部分，並無
      不法：
    有關辦理遴選顧問工程公司之程序，依臺灣省政府公報八
    　十三年春字第九期第十九頁各機關委託技術顧問機構承辦
      技術服務處理要點十八「各機關委託技術顧問機構承辦技
      術服務者…，應以邀請二家以上之技術顧問機構予以評審
      比較選定，經選定後，再行議價或比價委辦」，即受評選
      之顧問機構由主辦單位主動邀請，惟主辦單位不明瞭技術
      顧問機構所提供之專業服務內容時，由有意參與評比之顧
      問機構主動將服務建議書提出於主辦單位，接受評比，除
      不違反上述處理要點之本旨外，更可促進行政效能，節省
      不必要之時間、費用。永康市公所辦理遴選顧問公司之程
      序，即依上述處理要點依法辦理，伊並未作任何指示或批
      示而圖利他人之語。規劃設計費最高可達百分之八，公所
      祗給百分之四點五，如果要圖利，可給百分之八。
    八十四年六月間永康市辦理環保署補助施作王田沼氣工程
      ，遴選顧問工程公司悉依上開處理要點依法辦理，即以康
      城、智暉、威廷等三家公司所出具之服務建議書由承辦人
      員謝秀香依其內容製作比較表會簽財政、主計、政風及工
      務相關單位後呈市公所，由主任秘書王有瑞代為決行，是
      就本案而言，由被告甲○○提出會簽相關單位後呈報市公
      所核定並遴選，均依法定程序辦理，要無圖利他人之行為
      等語。
（三）甲○○辯稱：伊就王田沼氣工程遴選顧問工程，及永康市
      公所購買拉圾車乙事，並未有任何不法貪污犯行：有關
      辦理遴選顧問工程公司之程序，依臺灣省政府公報八十三
      年春字第九期第十九頁各機關委託技術顧問機構承辦技術
      服務處理要點十八「各機關委託技術顧問機構承辦技術服
      務者…，應以邀請二家以上之技術顧問機構予以評審比較
      選定，經選定後，再行議價或比價委辦」，即受評選之顧
      問機構由主辦單位主動邀請，惟主辦單位不明瞭技術顧問
      機構所提供之專業服務內容時，由有意參與評比之顧問機
      構主動將服務建議書提出於主辦單位，接受評比，除不違
      反上述處理要點之本旨外，更可促進行政效能，節省不必
      要之時間、費用。八十四年六月間永康市辦理環保署補
      助施作王田沼氣工程，遴選顧問工程公司悉依上開處理要
      點依法辦理，即以康城、智暉、威廷等三家公司所出具之
      服務建議書，由承辦人員謝秀香依其內容製作比較表會簽
      財政、主計、政風及工務相關單位後呈市公所，由主任秘
      書王有瑞代為決行，是就本案而言，伊提出會簽相關單位
      後呈報市公所核定並遴選，均依法定程序辦理，要無圖利
      他人之行為。伊就市公所購買拉圾車之事，並無收受乙○○之一百四十萬元回扣情事云云。
二、關於事實認定：
（一）有關丙○○違背職務向廠商收賄部分：
  　被告丙○○向廠商收賄情事，已據證人資勇公司邱寶山（
      詳偵查三卷第十七頁調查站八十五年一月二十九日筆錄、
      同卷二二頁八十五年一月二十九日偵查筆錄）、黃銀棟（
      詳偵查三卷第二七頁調查站八十五年一月三十日筆錄）、
      信喜公司陳金龍（詳偵查三卷第六二頁調查站八十五年二
      月十六日筆錄、同卷第一一二頁八十六年五月二十一日偵
      查筆錄）、慶光公司蘇炳憲（詳偵查三卷第七三頁調查站
      八十五年二月十六日筆錄）、奇美公司林瑞彬（詳偵查三
      卷第六四頁調查站八十五年二月十六日筆錄、同卷第一一
      三頁八十五年五月二十一日筆錄）均證述有於附表所示時
      間致贈被告上開禮品及現金等語甚明。
    被告丙○○辯稱所收現金均立即退還一節，經黃銀棟、陳
      金龍、蘇炳憲及林瑞彬等人同時已證稱被告並未退還現金
      等語在卷，雖證人邱寶山於偵查中一度陳稱被告已退還現
      金三萬元，但嗣又改稱當時其不在場，證人邱寶山既不在
      場，其所為被告已退還現金之證言自不足採，可見被告確
      未退還上開財物。另被告於本院上訴審又舉證人邱寶山（
      資勇公司）證稱：送禮後，丙○○有沒有退還我不清楚，
      送禮之目的是看能否給我們方便等語，顯不足作為被告有
      利之認定；證人甘瑞鑫證稱：我不是奇美公司員工，是縣
      議員劉和平朋友，奇美公司兩次送禮，被告都有還，是託
      議員劉和平拿回去還給奇美公司等語，惟奇美公司送現金
      有四次，證人甘瑞鑫則稱奇美公司送現金二次，則其證言
      顯難置信；證人徐作仁證稱：我是慶光公司總務課長，在
      我印象中丙○○有到公司來，有還給我禮品提貨單等語，
      然語氣並不明確，且與慶光公司送禮人蘇炳憲於偵查中證
      稱被告並未退還提貨單不符，是證人徐作仁證詞尚非可採
      ；證人陳太旭證稱：我是日農公司董事長，現金我們沒有
      送過，我們公司也沒有違規被罰等語，惟被告則供稱日農
      公司有送過現金，並於聲請狀稱日農公司曾有違規被臺南
      縣環保局處罰並繳納在案，是證人陳太旭之證言有所隱瞞
      而不足採；證人陳清林證稱：信喜公司董事長是我父親，
      八十三年間公司送二萬元給丙○○事，我不知道，後來聽
      我父親說丙○○有退還等語，但信喜公司送現金之陳金龍
      前已陳明被告並未退還現金在卷，則證人陳清林之聽聞證
      詞，難信為真實；證人林瑞彬證稱：奇美公司送現金給丙○○，有沒有還，我不曉得等語，亦不足為被告有利之證
      明；證人黃銀棟證稱：金幣一套是否有退還，我不知道，
      現金三萬元及六萬元，後來丙○○有拿來公司還我等語，
      與其先前所稱現金未退還不符，是其在本院上訴審調查時
      所稱現金三萬元及六萬元有退還乙節，難以採信；被告供
      承其有收到碩泰公司現金一萬元，則證人張泰柔於本院上
      訴審調查時證稱碩泰公司沒有送過被告一萬元現金云云，
      亦不足採。
    被告於調查站及偵查中並不否認收取廠商致送之現金禮物
      等，復有扣案被告丙○○及被告之妻郭李秀絹所記載收受
      賄款之筆記可證，如被告確已退還現金，何以其妻之筆記
      上仍有上開收賄現金之記載？而該筆記雖僅記載「信（１０
      ）（、１）禮３元」等簡略之內容，但依常情收賄之人
      絕不可能明白記錄「向某某人收取賄款若干元」此類文字
      ，自是以此簡略記載或代號記錄方式為之，被告丙○○筆
      記上亦是簡單記載「資勇Ｍ３」、「奇美Ｍ３」，因此上
      開筆錄之記載亦足可作為被告有罪之依據。此外並有扣案
      之各廠商被開之罰單一批可資為佐。另參酌八十四年六月
      二十七日及二十八日丙○○與方隆盛之監聽譯文：「方：
      上次向你提南寶那件事。郭：方議員，我告訴你，上面下
      來的公事，我們不得不處理，但是一個原則，我們在這裡
      坦白講，我不全像素伯（吳天素）那樣，把他送法院。郭
      ：大家都很熟了，自上上屆嗎，我也是很願意那個，因為
      你告訴我後，我馬上去檢驗室，檢驗室告訴我數據已出來
      了，並輸入電腦中，我向你說這件事，以後罰款的事交給
      我，好不好。方：好。」等語。八十四年十一月一日及二
      日丙○○與日農公司陳太旭之監聽譯文：「陳：單子拿去
      了，還要不要罰呢？郭：單子拿來了，不用罰了。」等語
      。又據該局課長沈金俊證稱：「…每次經催繳如不繳，要
      將資料送法院執行，送執行要局長批示，後來因此件（葉
      宣煌豬場違反水污染防治法），局長沒批示下來，因太久
      局長沒核，為了以後責任分明，我請承辦人員再辦簽呈，
      但局長還是沒批下來。」（詳偵查三卷第一三五頁）及該
      局技士陳復恩證稱：「我們當時是負責催繳他們違規的罰
      鍰，他們如不繳，我們要移送法辦，但之前寫幾次簽呈，
      局長都不准」（詳偵查三卷第一四七頁），此亦有該簽呈
      附卷可稽。況且證人邱寶山等亦證稱送禮是為避免麻煩，
      而希望送禮後環保局能減少查核次數或減少罰鍰金額等，
      足徵邱寶山等人送禮非單純年節之饋贈，且一般年節送禮
      所致贈者不過區區數千元價值之應景禮品，焉有贈送現金
      數萬元到數十萬元不等，且年年送禮者，被告確有違背職
      務而收取廠商財物之事實無誤。被告所辯與議員、廠商間
      之對話乃敷衍之詞，顯為避就諉卸，尚難採信。至於臺南
      縣政府函復查無已開罰單未繳情形，核與扣案證物不合，
      顯未詳查，刻意迴護，而不足採。
（二）有關戊○○、甲○○遴選威廷公司設計監造部分：
　　被告丁○○經營威廷公司，為被告戊○○、甲○○等人不
  　　爭之事實，而永康市王田沼氣工程遴選顧問公司，依規定
    　均應以公司名義被遴選，而非個人名義受遴選。被告丁○○以其所經營之威廷公司與另外借牌之二家公司名義一同
      送永康市公所遴選，縱事後均以借牌公司獲選為該市垃圾
      場之技術顧問公司，實際上作業者仍為被告丁○○所經營
      之威廷公司（法人），而非丁○○個人（自然人），合先
      明。
    被告丙○○於調查站及偵查中均已坦承有向上開市長推薦
　    丁○○從事環保工程規劃及透露有關上開工程消息予丁○○之情事（見偵查一卷二五二頁起、偵查三卷四頁及六三
      、六四頁），同時被告丁○○亦不否永康市王田沼氣工程
      遴選顧問公司部分，復經永康市清潔隊謝秀香證稱：「是
      丁○○在之前上班時間拿來給隊長，隊長再當場交給我，
      並指示我以此三家顧問公司簽出比價，我只好遵示辦理，
      市長批示由康城公司設計，我亦直接與丁○○接洽有關業
      務等情。」等語（見偵查三卷二○○頁、偵查一卷二一七
      頁）；其復於本院上訴審調查證稱其在偵查中所言為真實
      ，足徵被告戊○○、甲○○確有與丁○○共謀圖利威廷公
      司情事。而被告甲○○辯稱因伊曾參與其他工程之評審，
      乃知道有智暉及康城等家顧問公司，故當王田垃圾場沼氣
      改善工程須遴選顧問公司，乃將此二家及威廷公司名單交
      付謝秀香轉給永康市公所評選云云，依甲○○所言該三家
      顧問公司乃伊主動交給謝秀香轉給公所評選的，但丁○○
      則自承該三家公司均是伊交給公所遴選的，公所人員並不
      知伊借牌的情事，顯與甲○○所辯互相矛盾，可見彼等所
      辯無非飾卸之詞，不足採信。證人王有瑞於原審證稱：我
      是永康市公所的秘書，有幫曾市長看公文，永康市王田沼
      氣工程市長不用參與決策，因市長有授權給我，市長印章
      有甲乙丙三種，我是用乙章，假如公文是市長自己批示，
      自己簽名，沒有蓋章，王田沼氣工程遴選顧問公司為「康
      城公司」設計監造是我批示的，是根據公司的業績、場數
      、經驗、顧問費用批示的，事後有向市長報告，事前市長
      並沒有指示等語，縱為實在，惟王田沼氣工程單環保署補
      助就有一千八百萬元之多，在轄地不大之永康市來講，應
      屬重大建設工程，市長於遴選顧問公司時事先竟可不聞問
      ，熟能置信？王有瑞既是市長之秘書，遇此重大工程之決
      擇，又需蓋用市長印章，以示市長負責，王有瑞秘書焉能
      不事先向市長報告，聽候指示而擅作主張之理？若秘書就
      此重大工程決策能擅作主張，職權形同市長，為何不由秘
      書蓋用自己之印章以示負責？是證人王有瑞之證詞顯在迴
      護被告戊○○，難以採信。再參以八十四年七月十三日至
      十八日丙○○與丁○○之監聽譯文：良：「幫他設計有錢
      領嗎？」。南：「也是有設計費啊！」。良：「好，鄉長
      有向你說過了嗎？」。南：「對。」。良：「你有和鄉長
      說過要讓我們做嗎？」。南：「對。」等語。丙○○、丁○○二人上開對話時間與永康市（當時仍為永康鄉）王田
      沼氣工程遴選顧問時間相近，益徵丙○○有向戊○○等人
      關說工程由丁○○所經營之威廷公司承作之事，而戊○○
      、甲○○等人也果然使丁○○所經營之威廷公司順利承包
      該市之工程。又規劃設計費依規定最高可達工程費用百分
      之八，永康市公所只核給百分之四點五，雖在合理利潤之
      內，但本件本應依規定程序遴選顧問公司，竟私相授受非
      法使威廷公司實際上取得該工程之設計及監造，則承包商
      取得之利潤，即屬不法利益。又丁○○設計及監造已完工
      交付，除成本外，一般工程均含百分之十五利潤，應認丁○○承辦此項設計及監造，受有工程款百分之十五之利潤
      ，即十萬一千一百九十五元。此外，復有上開扣案工程規
      劃契約書可資為佐。被告戊○○、甲○○所辯，純屬畏罪
      卸責之詞，均不足採信。此部分事證已臻明確，被告等人
      犯行，應可認定。
（三）被告戊○○、甲○○向廠商收取永康市施作沼氣工程回扣
      部分：
 　 右揭戊○○、甲○○就王田沼氣工程私相勾結索賄部分事
    　實，已據同案被告丁○○、乙○○於調查站及偵查時供承
    　在卷（詳偵查一卷第七、八、十二、一四七至一五０頁）
      。復有胡家禎在得標後於八十五年一月八日交付乙○○臺
      銀永康分行八十五年一月十三日票號ＡＴ0000000
      號、面額二百萬元支票乙紙，其後由乙○○轉交其妻方淑
      姿存入大安商業銀行帳戶，有該存摺影本附卷為佐（影印
      證物外放），並經證人方淑姿、胡家禎結證屬實。並有八
      十四年十二月二十八日甲○○與乙○○之監聽譯文：「林
      ：後天三十日（即開標日）、星期六、你要和郭總（肇良
      ）趕來。平：三十日郭總會到啦，三十日我正好排出國，
      機票都訂好，沒關係，我都和他們講好了。林：和他講好
      了。平：而且我把人派過去，你放心，隊長，價錢你知道
      嗎？林：對，你再和他談，我現在不瞭解那是另外訂的，
      但今晚我也是要出國。平：那價錢…。林：這個我已經告
      訴他們了，你再連絡他們來就好。」等語。以及八十四年
      十二月三十日戊○○與丁○○之監聽譯文：「曾：到底是
      怎樣呢（指王田沼氣工程開標結果）？良：什麼呢？曾：
      徐（亞平）仔沒有弄嗎？良：不是，今天這個順利呀！徐
      仔他人沒有下來啦。曾：那一家（指大合）也是他弄（指
      徐去借牌）的嗎？良：我和他弄的啦！對。曾：臺南這一
      支（指投標廠商）一樣嗎？良：對。曾：好。」等語。另
      八十四年十二月二十八日起乙○○與丁○○之電話監聽譯
      文：「良：我是昨天晚上回臺北的（今天應係一月四日）
      ，我不曉得市長他打那通電話是什麼意思，害我七上八下
      的，你當時是怎麼和他講的呢？你怎麼和隊長講的呢？平
      ：我們都講好啦。良：我的意思是何時付錢（回扣）給他
      呢？平：我就已經和隊長講了，標到了就要付啊！良：對
      ，標到就要付，那他（指市長）可能在急這個事情。平：
      我想都是這樣吧！良：他對我不方便講啦！他好像要我們
      趕快處理啦。平：我要先和隊長碰面，也要先找胡總（大
      合鑽探）。良：恐怕要先找胡總，和他…。平：先拿啦。
      良：和他切了以後，然後才有意思。平：而且我要和他那
      部分先切現金，免得轉。良：對。平：先切現金，我直接
      抱過去。平：不是，我問隊長，是我經手，我直接給呢？
      我會先和隊長先談一下，因為隊長和我這樣講，我要先問
      清楚，隊長和市長到底怎麼講，不要到時候弄的豬八戒照
      鏡子，穿梆了，市長發覺隊長…。良：把他暗槓了一些。
      平：我告訴你，一六的部分，初步我告訴隊長『你（指隊
      長）拿二十萬。』但我不知他和市長怎麼講，那我另外保
      留二十萬，是財伯（財政課長）和主計的啦！所以你也不
      要去講到…。良：這個我不會去講啦。平：基本上我給他
      是一四啦，主計和財伯那地方！」等語，有監聽譯文在卷
      可佐（詳外放證物袋）。
    本件沼氣排放工程，被告戊○○屬意由乙○○承造之經過
      ，亦據被告丁○○於臺南縣調查站供稱：「永康市沼氣排
      放工程發包前，該市市長戊○○曾向我表示，該工程將由
      乙○○承包，要我與徐某配合，惟當時另有新營市民代表
      李明慧亦在縣環保局第三課承辦人翁清全之透露，找我表
      示其有意承包該工程，所以乙○○找我時，我即建議其二
      人私下協調以免競標，我、乙○○、李明慧、蔡重誠及沈
      芳昌遂於八十四年九月間（詳細日期我忘了），在新營市
      ○○路古洞茶藝館協調，最後決定由乙○○支付李明慧等
      一百五十萬元，並由李明慧承諾退出競標，且會協調翁清
      全不刪減我所呈報之預算書，另乙○○所開設宸極公司，
      不具承包該工程資格，我遂介紹大合鑽探公司予徐某，最
      後在乙○○運作下該工程由大合公司以一千六百萬餘元得
      標承包。」「（之前你所敘述戊○○從中運作永康市沼氣
      排放工程由乙○○以大合公司名義承包，曾某及公所人員
      有無從中獲取好處？）在戊○○庇護下，由乙○○運作以
      大和公司名義承包該工程前，徐某約在八十四年十月底或
      十一月初（日期我不確定）曾親口告訴我，為承包該工程
      ，市長戊○○、清潔隊長甲○○等人要求給予一百六十萬
      元之賄款，至於戊○○等公所人員如何去平分該筆賄款，
      我並不知情。連同前述給予李明慧等人之一百五十萬元（
      即共三百十萬元），大合公司皆同意支付（此乙○○赴大
      和鑽探公司予總經理胡家禎協調同意支付時我在場）。」
      「（前述三百一十萬元是否以給付相關人員？）在八十四
      年十二月三十日該工程開標，並由大合公司得標，過了元
      旦假期後不久，我與乙○○同赴大合公司，親眼目睹胡家
      禎囑該公司會計開立一張面額二百萬支票予乙○○，徐某
      將該紙支票帶回臺北等語（以上詳偵(一)卷第七頁反面至第
      九頁）。
    且被告丁○○於八十五年一月二十五日檢察官訊問時供稱
    　：「（是否有人想要投標？）除了乙○○、新營沈芳昌、
      李明慧也有問我此工程是否我設計的，他們也有意願要來
      承攬此項工程，後來我覺得我不想得罪哪一方，我後來就
      讓二方碰面協調，協調結果仍由乙○○來承包此工程。但
      乙○○需拿出一百五十萬來給沈芳昌、李明慧。在場之人
      有，我、乙○○、李明慧、蔡重誠（沈芳昌公司之經理）
      。」「（一百五十萬元是否付了？）在此條件下、李明慧
      等人同意由乙○○來承包此工程，但錢未付。」「（沈芳
      昌那邊之人在公所是由何人知此消息？）他們是由環保局
      翁清全那得知的，之前沈芳昌等人去找我是否設計此工程
      ，翁清全與他們在一起也在場。」「（除了乙○○同意拿
      出一百萬元之代價，乙○○對於市長鼎力要其承包此項工
      程有何表示？）他們之間如何協調錢，我不知，但乙○○
      有告訴我，要給公所一百六十萬元，是在開標前告訴我的
      ，一百六十萬元是要給公所相關人員。」「（一百六十萬
      元如何給法？）他是說給公所相關人員，給法我不知。」
      「（八十五年一月八日全國清潔隊長會議，你們帶甲○○
      (永康市)、趙林琛 (後龍鎮)至何處？）臺北財神酒店去
      喝酒，有叫小姐，錢是我兄弟付的，多少我不清楚，乙○○也在場。」「（為何要請二位隊長喝酒？）甲○○原是
      乙○○招待的，乙○○叩我說要續攤，我原與趙林琛在財
      神酒店吃飯，他們叩機子給我，就一起過來財神酒店一起
      吃飯。」等語（詳偵(一)卷第三十頁反面至二二頁）。又於
      八十五年二月一日檢察官訊問時供稱：「（永康市沼氣工
      程底價是何人透漏？）是乙○○告訴我的，乙○○有去問
      市長底價，是乙○○告訴我的。」等語（詳同上卷第一五
      二頁）。
    被告丁○○又於八十五年二月七日在臺南縣調查站供稱：
      「（請詳述八十五年一月六日你與乙○○至永康市之經過
      情形。）因八十四年十二月三十日永康市公所王田沼氣排
      放設施之工程開標完當天中午一、二點時分，永康市長戊○○曾來電找我，問我該沼氣工程是否即伊安排之乙○○
      得標，並要乙○○至公所找伊。於是我便與乙○○於八十
      五年一月六日赴永康市公所，該日正逢考試院長邱創煥訪
      問永康市公所，且我知道戊○○於八十四年十二月三十日
      打電話找我之意見，即為欲索回扣；於是我與乙○○到達
      永康市公所後，我要徐某先上樓與市長談，我則於五至十
      分鐘後才上樓至市長室，由於許亞平平常出差均會帶乙只
      皮箱，故我無法確知當天徐某是否有無帶現金給予市長。
      」「（八十五年一月九日乙○○曾找你至朝代飯店之前後
      過程，請詳述之。）由於八十五年一月八日晚上我與許亞
      平招待甲○○至北市財神酒店飲宴作樂，隔天乙○○要邀
      我一起去找甲○○，惟因我臨時開車送修，故我至朝代飯
      店時，徐與林兩人已離開，同時見到甲○○手中有提公事
      包，外表成鼓鼓狀，待我們三人吃飯後，及各自離開，後
      因八十五年一月十日乙○○與我聯繫，談稱伊已經把回扣
      送與甲○○，故我即可認定該甲○○所提之鼓滿公事包中
      必有裝現金，至於係何筆回扣，我即不清楚。」（詳同上
      卷第一七五頁反面至一七六頁）等情甚詳。
    證人沈芳昌於八十五年一月二十六日在臺南縣調查站供稱
      ：「丁○○曾向我表示，永康市有一沼氣排放工程，問我
      是否要承包，並告訴我該工程係其所設計，工程底價是一
      千六百餘萬元，約有幾百萬元利潤，惟丁○○尚未提出其
      所設計之工程預算單價及項目給我，但我們極熟識，且有
      次合作經驗，因此郭某所講之底價及利潤應係經其核算過
      ；但不久後，丁○○告訴我說，永康市長戊○○希望該工
      程由乙○○承包，而新營市民代表李明慧獲悉我不願承包
      該工程，亦替我打抱不平，並表示若我不作，他要跳出來
      作，其實我是因丁○○授意我退出，我才不願與乙○○爭
      ，最後由丁○○於八十四年九月間，約乙○○、我、李明
      慧、蔡重誠在新營市○○路古洞茶藝館協調，同意由乙○○承包，但乙○○當場表示會給我茶水費，不會失我的禮
      ，事後，徐總（乙○○）透過丁○○向我表示願支付一百
      五十萬元給我，以示對我退讓該工程的報酬，但我迄今均
      未收到該款，亦不了解徐總如何承包該工程。」等語（詳
      偵(一)卷第五一頁）。
    另證人即大合公司負責人胡家禎於臺南縣調查站供稱：「
      （永康市沼氣排放工程在招標前大合公司如何事先獲悉該
      工程底價？）在該工程招標（12.）前（日期記不清楚
      ），丁○○與乙○○曾至大合公司，向我表示該工程底價
      一千七百萬元，郭、徐兩人係何人向我提及底價我已記不
      清楚，但可確定渠等二人知道工程底價。」「（永康市沼
      氣排放工程招標前，丁○○、乙○○等二人曾否找你協商
      該工程如何得標及材料設計等相關事宜？）丁○○、乙○○等二人於招標前確曾找過我三、四次，起先是丁○○介
      紹乙○○與我認識，另三次亦均丁○○偕同乙○○前來大
      合公司找我。第一次雙方研商的主要內容是：得標後由大
      合公司支付三百八十萬元予乙○○，其中包含介紹費、徐
      向永康市公所相關人員行賄之費用及支付原有意承包之退
      讓酬庸，至於向何人行賄、賄款分配及那一家包商，乙○○並未向我說明。另丁○○則向我透露該工程設計單價等
      資料。至推介信安公司沼氣工程排放管，俾便我能核算成
      本，經我核算後，我同意承包該工程，亦同意沼氣工程排
      放管向信安公司購買。第二次郭、徐二人主要係透露該工
      程底下約一千七百萬元。第三次在八十五年元月初，丁○○陪同乙○○前來，徐某向我拿取二百萬元支票。於一百
      八十萬元俟該工程全部完工後，再支付給乙○○。」等語
      （詳偵(一)卷第一五六至一五七頁）。
    被告乙○○承造永康市公所王田沼氣排放設施工程經過，
      亦據其於臺南縣站查站供稱：「該工程並非我出面承包，
      工程發包前，我曾找永康市長戊○○，且曾在與丁○○協
      商中，獲知新營市民代表李明慧及沈芳昌等人有意承包該
      工程，於是雙方曾約在新營市○○路古洞茶藝館協商，決
      定若李明慧等人不參與此競標而由我得標，我願支付一百
      五十萬元予他們。後即由我與丁○○找上大合鑽探公司，
      以三百八十萬元之代價，由大合鑽探公司以一千六百萬餘
      元標得該工程。」「前述三百八十萬元包含要支付李明慧
      、沈芳昌等人之一百五十萬元，其餘則屬我應得之利潤。
      」（詳偵(一)卷第十二頁）；又於八十五年二月十六日於檢
      察官偵訊時供稱：「（永康市之沼氣排放工程為何你會去
      投標？）丁○○先找我，告訴我一個人可以分幾十萬、一
      百萬就沒有問題，若合作成功大家都會有錢賺之意。因為
      此工程他要做，被李明慧、沈芳昌等人發覺，有給他壓力
      ，有天丁○○直接約我在臺南縣新營市公所見面，…他說
      我在永康市人頭熟。我又問他，這工程妳設計都得標了，
      這代表永康有相當影響力？為何這工程還要找我？他是說
      他都得標了，他與永康也不是很熟，他又受到沈芳昌之壓
      力，他永康是用期順公司承包，還是被沈芳昌發現了，被
      他們壓榨，所以他去找我。他去找我之二個理由，是其一
      我與永康較熟；其二他不願面對沈芳昌等人。當天他就帶
      我去見沈芳昌等人，我有問他們胃口如何？他說兩百萬元
      。後來約沈芳昌在古洞茶藝館見面，當時有沈芳昌、我、
      丁○○、李明慧、沈芳昌公司之蔡先生在茶藝館，沈某說
      大家來合作，我認為這是鑽探業，他們有這種技術；如不
      可能合作，地方上之抗爭，他們有方法處理。且丁○○講
      說姓翁的對事件很有影響力。後來我說給他們一百五十萬
      元，由我來作，若有問題，請他們要幫忙。」「（沼氣工
      程後續工作如何？）我隔了幾天去找戊○○有否此工程，
      我去找戊○○時，丁○○也在那，不知是我們約好了或不
      期而遇，我忘了。戊○○也沒有當面作何表示，因他做事
      就是這樣，我想應去找甲○○。前面幾件甲○○要的回扣
      ，我給他，他一定做得到。我隔沒幾天去找甲○○，我有
      單獨也有與丁○○一起去找甲○○，我有表示此工程沒得
      賺，後來我與甲○○講好，標到了我先給他二十萬元，再
      依標價再給甲○○，應該有一百多萬元。」「（工程底價
      是何人所給你的？）不是他們給我的，是我表示底價約一
      千七百萬元，我們才有利潤，依慣例甲○○都會開一個價
      ，我們還需要討價還價，他說（暗示）要二成回扣，我最
      後答應給他，不知是一百四十萬元或一百六十萬元了。」
      「（何人決定由何廠商承包？）我只知道要與甲○○談妥
      ，就沒問題，我不知道他找何人。但他有說錢不是他一人
      拿的，是大家分的，至於分給何人我不知道。」「（此工
      程為何你會去找大合？）是丁○○找了二家廠商，因大合
      較便宜，我們就找大合。我、丁○○、胡家禎當面講，我
      的部分三百八十萬元，我扣掉一百五十萬元給沈芳昌，一
      百六十萬元或一百四十萬元給甲○○，剩下七、八十萬元
      利潤，丁○○此工程有指定要用信安之材料。」等語（詳
      偵(一)卷第二七０至二七二頁）。
    被告戊○○於測謊中經詢以：未收乙○○回扣、沼氣工程
　　　未指定乙○○承作事項，呈情緒波動，應係說謊。乙○○
  　　於測謊中經詢以：「永康沼氣工程未給戊○○回扣」、「
    　永康沼氣工程戊○○未指定乙○○承作」事項，呈情緒波
      動，應係說謊。有法務部調查局檢驗通知書在偵字第1439
      卷第36-38頁可憑, 益足徵被告戊○○有要求回扣，惟無
      證據證明乙○○確已交付。
    綜上被告及證人所述，可知永康市公所王田沼氣排放設施
      工程係由被告丁○○設計，市長戊○○授意由乙○○承造
      ，由於沈芳昌亦有意承包，經丁○○居中協調，乙○○分
      別與沈芳昌約定支付一百五十萬元，丁○○另帶同乙○○
      至永康市公所，由乙○○與戊○○約定給付一百六十萬元
      回扣為賄款，丁○○並幫助乙○○與沈芳昌等人協調，並
      邀大合公司投標，以及協調由大合公司支付乙○○三百八
      十萬元（其中一百五十萬元付沈芳昌、一百六十萬元為回
      扣七十萬元歸乙○○），乙○○於大合公司得標後，先向
      大合公司領取二百萬元，因該二百萬元尚無法完成分配，
      而將該筆款項存在其妻方淑姿大安商業銀行帳戶等情，均
      足以認定。至於被告乙○○辯稱該工程係丁○○自已承包
      ，而沈芳昌，李明慧亦有意分紅，丁○○約其赴古洞茶藝
      館喝茶，與沈、李等人洽商談判方針，一切由丁○○安排
      好，其僅受託之中間人，大合公司所支付三百八十萬元，
      除用以支付沈芳昌、李明慧一百五十萬元外，餘二百三十
      萬元，其與丁○○爾虞我詐，被告向丁○○謊稱尚應支付
      回扣予市公所官員，否則將來驗收，請款皆不順遂，丁○○則假藉其父在環保局，可以賄款疏通市公所官員，實則
      ，皆為侵吞此二百三十萬元之藉口，並非真為行賄官員或
      交付回扣，均與調查所得證據不符，自無可採。另被告戊○○、甲○○空言否認，自屬圖卸刑責辯詞，亦無可取。
（四）有關甲○○向廠商收取永康市購辦垃圾車回扣部分：
    同案被告乙○○原於八十五年二月十六日下午四時二十五
      分開偵查庭時，就其出售垃圾車予永康市公所之經過及甲○○如何索取回扣之情事均一一供述，有八十五年二月十
      六日之偵訊筆錄可考（詳偵(一)卷第二七０頁至二七五頁）
      。再參酌同案被告丁○○所供述及證人即宸極公司負責人
      黃正章及股東葉又財（詳偵(一)卷第十四頁至二一頁八十五
      年一月二十四日調查筆錄及同卷第三八頁至四一頁）證述
      等情，核與被告乙○○所供述情節相符，足證同案被告乙○○於八十五年二月十六日之供述，應非子虛。
    同案被告丁○○雖未介入本案購辦垃圾車回扣事宜，惟據
      其於調查站供述時稱：「由於八十五年一月八日晚上我與
      乙○○招待甲○○至北市財神酒店飲宴作樂，隔天乙○○
      要邀我一起去找甲○○，惟因我臨時開車送修，故我至朝
      代飯店時，徐與林兩人已離開，同時見到甲○○手中有提
      公事包，外表成鼓鼓狀，待我們三人吃飯後，及各自離開
      ，後因八十五年一月十日乙○○與我聯繫，談稱伊已經把
      回扣送與甲○○，故我即可認定該甲○○所提之鼓滿公事
      包中必有裝現金，至於係何筆回扣，我即不清楚。」（詳
      同上卷第一七五頁反面至一七六頁）；另於調查站八十五
      年一月二十四日訊問時亦供稱：「…之後八十五年元月八
      日全國清潔隊隊長會議（在世貿中心召開），乙○○、我
      及我弟弟郭肇銓招待永康市公所清潔隊長甲○○、後龍清
      潔隊趙林琛隊長一起喝酒，並由乙○○招待上述二位隊長
      在臺北市○○○路朝代大飯店住宿。二天後，乙○○即告
      訴我給永康市之賄款已交付予甲○○帶回，至於金額若干
      ，我不清楚。」（詳偵(一)卷第七頁反面至第九頁）等情甚
      詳。
    證人劉榮豐於原審證稱：乙○○確有拿一百四十萬元給其
      代為清償賭債云云，惟該賭債債主並非劉榮豐，同案被告
      乙○○如欲還賭債，大可自行交付債主，又何須將此一百
      四十萬元託由第三者為之？況若真有此筆賭債，為何同案
      被告乙○○卻始終無法供出該債主究竟為何人？況同案被
      告乙○○於八十五年二月十六日檢察官偵訊時供稱：「行
      賄部分我私自賭博花用，並非事實。」等語。惟參酌被告
      乙○○於本院前審調查時稱：我交給劉榮豐一百四十萬元
      還賭債，錢是在我公司附近交給他，交錢時間久了，我也
      忘記了，不曉得是上午或晚上，他是開車過來拿的，他停
      車在那裡我不曉得，…因賭場是流動的，賭場負責人是誰
      ，我不曉得云云。而證人劉榮豐於本院調查時另供稱：「
      八十五年一月是過農曆除夕之前一個禮拜左右，是在他公
      司樓下附近，大約接近下班時間五點左右，是乙○○上車
      把錢交給我之後他再下車，我就開車走了，…」等語。足
      見兩人所述交付賭債款項之方式並不相符，益證證人劉榮
      豐之證詞與同案被告乙○○在原審及本院就此一百四十萬
      元稱是託劉榮豐還賭債云云，顯在迴護被告甲○○，均非
      可採。
    又被告甲○○於八十四年十月三十日、三十一日及八十五
      年一月八日前往臺北出差住宿於朝代飯店之費用各為五千
      一百三十元、二千四百九十七元均由宸極公司支付，此亦
      有朝代飯店函乙紙附卷為佐（詳偵(二)卷第二五頁至三五頁
      ），並至臺北財神酒店喝花酒乙事，亦據同案被告乙○○
      、丁○○供述在卷（詳偵(一)卷第二八頁至三七頁即八十五
      年一月二十五日偵訊筆錄），被告甲○○就此區區數千元
      之住宿費及喝酒錢，須由同案被告乙○○之宸極公司及丁○○之弟支付，且被告甲○○就事證俱在之事實猶空言否
      認，遑論其對收取大筆回扣情事，矢口否認，是其所辯要
      無可採。
    據同案被告乙○○於八十五年二月十六日檢察官偵訊時供
      稱：「隔天（即八十五年一月八日）我去他住的朝代飯店
      的房間，我用現款一百四十萬元（給甲○○），這是二部
      壓縮垃圾車之回扣，我也曾為了回扣太高與甲○○說，他
      說你要做不做隨便。」（詳偵(一)卷第二七三頁倒數第八行
      ）又其於八十五年二月一日檢察官偵訊時供稱：「（四百
      九十萬賣了二輛垃圾車，你們賺多少？）七十幾萬元。」
      、「（只賺七十幾萬元，你為何還向公司拿了一百四十萬
      元為推廣費？）我是認為扣掉一百四十萬元，公司尚賺有
      七十幾萬元。」（詳同上卷第一五二頁反面）。
　　被告甲○○於測謊中經詢以：「垃圾車採購乙○○未給其
　　　一百四十萬元」，被告乙○○定於測謊中經詢以：「垃圾
  　　車採購未給甲○○一百四十萬元」等事項，均呈情緒波動
    　，應係說謊。有法務部調查局檢驗通知書在偵字第1439卷
      第36-38頁可憑, 益足徵被告甲○○有收取回扣。
　　綜上，被告甲○○所辯顯係畏罪卸責之詞，不足採信。此
  　　部分事證亦甚明確，被告甲○○辦理購置清潔隊清潔車及
    　壓縮垃圾車收取回扣之犯行，可以認定。
三、按貪污治罪條例於八十五年十月二十三日經修正公布，其中
    第四條所規定併科罰金之刑，由原「得併科新臺幣三百萬元
    以下罰金」修正為「得併科新臺幣一億元以下罰金」。而本
    件被告犯罪時間，係在該條例修正之前，依刑法第二條第一
    項但書規定應適用最利行為人之法律，則比較新舊法結果，
    自以修正前之舊法對被告較有利，故應依八十五年十月二十
    三日修正前之貪污治罪條例處斷。查被告丙○○係前臺南縣
    政府環保局局長，綜理臺南縣全縣環境保護等事項；被告戊○○係臺南縣永康市市長，綜理該市公所事務；被告甲○○
    則係永康市公所清潔隊長，負責環保業務，為渠等所是認，
    均係依據法令從事公務之人員。核被告丙○○違背職務收取
    廠商賄款部分，係犯修正前之貪污治罪條例第四條第一項第
    五款對於違背職務之行為收受賄賂罪。被告戊○○、甲○○
    未經比價程序逕將設計監造工程交丁○○承攬，係犯同條例
    第六條第一項第四款之罪，收受王田沼氣工程回扣（乙○○
    、丁○○尚未送出），係犯同條例第四條第一項第三款經辦
    公用工程收取回扣未遂罪。又甲○○購置清潔隊清潔車及壓
    縮垃圾車收取回扣部分，係犯同條例第四條第一項第三款購
    辦公用器材收取回扣罪。
四、修正前刑法第二十八條規定關於「實施」一語，依實務見解
  　認係涵蓋陰謀、預備、著手、實行概念在內（司法院三十一
  　年院字第二四０號解釋），即承認陰謀共同正犯、預備共同
    正犯，非僅侷限於直接從事構成犯罪事實之行為，故解釋上
    包括「共謀共同正犯」，基於近代刑法之個人責任原則及法
    治國人權保障之思想，應以不承認「陰謀共同正犯」與「預
    備共同正犯」為當，新法為杜爭議，而將「實施」一語，修
    正為「實行」；且修正後，並無礙於「共謀共同正犯之存在
    」。故比較新舊法結果，應適用修正前刑法第二十八條。被
    告戊○○與甲○○就圖利罪部分、王田沼氣工程經辦公用工
    程收取回扣部分，有意思聯絡、行為分擔，為共同正犯。沼
    氣工程部分，因乙○○尚未將賄款送交，尚屬未遂。
五、被告行為後，刑法第56條連續犯之規定，業於94年1月7日修
    正公布刪除，並於95年7月1日施行，則被告之犯行，因行為
    後新法業已刪除連續犯之規定，此刪除雖非犯罪構成要件之
    變更，但顯已影響行為人刑罰之法律效果，自屬法律有變更
    ，依新法第2條第1項規定，比較新、舊法結果，仍應適用較
    有利於被告之行為時法律即舊法論以連續犯（最高法院95年
    第8次刑事庭會議決議參照）。被告丙○○係依據法令從事
    公務之人，對於違背職務之行為，連續收受賄賂如付表所示
    之行為，時間緊接，犯罪構成要件相同，顯係基於概括犯意
    所為，為連續犯，應依刑法第五十六條規定論以收受賄賂罪
    ，並加重其刑。被告甲○○所犯二次收取回扣罪（一次既遂
    ，一次未遂），時間緊接，犯罪構成要件相同，顯係基於概
    括犯意所為，為連續犯，應依刑法第五十六條規定論以經辦
    公用工程收取回扣既遂罪，並加重其刑。
六、刑法第五十一條第五款原規定多數有期徒刑合併應執行之刑
    不得逾二十年，刑法九十五年七月一日修正施行後，提高合
    併應執行之最高度刑期為三十年，又定執行刑為科刑事項，
    影響及行為人刑罰法律效果，自有就新舊法比較必要（最高
    法院九十五年第八次刑事庭會議決議參照），比較結果，以
    被告行為時之舊法有利，應依新法第二條第一項前段規定，
    適用最有利於行為人之法律，即行為時之舊法。
七、原審以被告丙○○、戊○○、甲○○罪證明確，因予論罪科
    刑；並認被告乙○○、丁○○罪證不足，而為無罪論知，固
    非無見，惟查：(1)原審判決認定被告丙○○違背職務向廠商
    收賄部分係犯八十五年十月二十三日修正前之貪污治罪條例
    第四條第一項第五款之罪，即「對於違背職務之行為，要求
    期約或收受賄賂或其他不當利益。」惟判決主文卻僅載「丙○○依據法令從事公務之人員連續收受賄賂，處有期徒刑壹
    拾貳年陸月，…」，其判決主文與理由顯有矛盾，自有未洽
    。(2)原判決事實第一項第一款認被告丙○○連續收受賄賂九
    十二萬餘元，與附表所列總數額及主文欄犯諭知罪所得一百
    萬六千元及金幣一套，均應予沒有收之數額不符，亦有未洽
    。(3)原判決認被告戊○○、甲○○圖利丁○○設計監造費
    674639元，惟應扣除成本，以百分之十五即101195元較合理
    。原判決認定之金額亦有未洽。(4)原判決就被告戊○○、甲○○共犯經辦公用工程收取回扣部分及甲○○購置清潔隊清
    潔車及壓縮垃圾車收取回扣部分，均疏未詳查，遽為無罪諭
    知，仍有未合。被告丙○○、戊○○、甲○○上訴意旨均否
    認其有前揭犯行，殊不足採；而檢察官就此部分上訴意旨據
    以指摘原判決不當，為有理由，原判決既有可議，自屬無可
    維持，應由本院將原判決關於被告丙○○、戊○○、甲○○
    此部分撤銷改判，以期適法。爰分別審酌被告丙○○臺南縣
    政府前環保局局長、戊○○係臺南縣永康市前市長、甲○○
    係永康市公所清潔隊前隊長，均係依據法令從事公務之人，
    行使國家公權利，不知潔身自愛，違背職務而獲取不法利益
    ，嚴重破壤官箴，且均已得百萬元等一切情狀，分別量處如
    主文第二項、第三項、第四項所示之刑，並均依貪污治罪條
    例第十六條，刑法第三十七條第二項規定宣告褫奪公權如主
    文所示，以資懲儆，被告戊○○及甲○○部分並定其應執行
    刑。另被告丙○○所收受如附表所示之賄款金額共計一百萬
    六千元及金幣一套均應追繳，如全部或一部無法追繳時，追
    徵其價額或以其財產抵償之。被告甲○○所收受回扣一百四
    十萬元應予追繳，如全部或一部無法追繳時，應以其財產抵
    償之。被告等所為不符九十六年罪犯減刑條例第二條之規定
    ，不予減刑，併此明。
八、無罪部分:
（一）公訴意旨另以：被告戊○○涉嫌與被告甲○○共同就垃圾
      車採購向被告乙○○收取回扣等情。訊據被告戊○○，辯
      稱：伊就市公所購買拉圾車之事，並無收受乙○○一百四
      十萬元回扣情事。查：依乙○○供述，係被告甲○○暗示
      交付回扣，且乙○○交付回扣之對象亦是被告甲○○，並
      無證據證明甲○○已將回扣交予被告戊○○，亦無證據證
      明戊○○曾指定乙○○承作垃圾車採購生意或與乙○○有
      收取回扣之意思合致，乙○○、丁○○亦不知戊○○欲收
      取多少回扣，故不能因乙○○、丁○○臆測戊○○也要回
      扣而認定被告戊○○曾收回扣。此部分犯罪不能證明，此
      外又查無其他任何積極之證據，足認被告有上述犯行，因
      此原審以不能證明被告犯罪而諭知無罪之判決，核無不合
      ，檢察官上訴意旨，仍執前詞，指摘原判決不當，非有理
      由，應予駁回。
（二）被告乙○○、丁○○部分:
　　公訴意旨以：被告乙○○、丁○○就王田沼氣工程索賄部
  　　分涉犯貪污治罪條例第四條第一項第三款、第二項之罪，
    　乙○○就採購垃圾車索回扣部分涉犯同條例第四條第一項
      第三款之收取回扣罪等語。
　　訊據被告乙○○辯稱：(1)關於沼氣工程部分：伊在宸極公
  　　司負責接洽業務，公司盈虧皆是繫於伊之經營，其他股東
    　只是處理日常業務，而宸極公司一向經營重機械包括清潔
      車、垃圾車、掃街車、挖土機之買賣，此有營利事業登記
      證及被告名片為證，而永康市王田垃圾掩埋場之沼氣排放
      工程，是要在垃圾場之地下鑽挖極深之管道，並安裝沼氣
      排放管，以便排放沼氣，以免沼氣自燃造成公害，此需鑽
      探技術之工程公司方有能力施工，伊乃從事重機械買賣，
      絕無能力承攬此種工程。本件沼氣工程係丁○○承作，其
      為排除沈芳昌，李明慧（新營市市民代表）等人有意分紅
      ，丁○○找伊協助而已。上開沼氣工程係丁○○帶伊找大
      合公司協商承包，丁○○與伊找大合公司負責人胡家禎商
      討可以獲得多少酬勞，經胡家禎計算後告知可以支付三百
      八十萬元，此款除用以支付沈芳昌、李明慧一百五十萬元
      外，即為被告與丁○○插手沼氣工程之利潤，絕非用以行
      賄有關官員之用。此後，二人就此剩餘之二百三十萬元，
      爾虞我詐，卻又不願翻臉決裂。伊向丁○○謊稱尚應支付
      回扣予市公所官員，否則將來驗收，請款皆不順遂，丁○○則假藉其父在環保局，可以賄款疏通市公所官員，實則
      ，皆為侵吞此二百三十萬元之藉口，並非真為行賄官員或
      交付回扣。伊絕無承包沼氣排放工程，更無洩漏底價。(2)
      關於垃圾車回扣部分，伊並無支付一百四十萬元回扣予甲○○，伊向公司領取一百四十萬元，因八十四年間與友人
      劉榮豐去賭場賭輸一百八十餘萬元，伊一時調度困難，債
      主催逼甚急，竟藉推廣費之名義向公司領取一百四十萬元
      ，並委託劉榮豐代為還債。伊雖在電話中向丁○○稱欲提
      款送到甲○○處，惟伊絕無致送回扣款項與甲○○，伊出
      此言之用意是假藉領取推廣費一百四十萬元，交與劉榮豐
      去還賭債，日後公司如果賠錢股東追究，可利用丁○○作
      證，且伊與丁○○日前互爭二百三十萬元，可藉此令丁○○誤以為已支付一百四十萬元與甲○○，如此被告即可坐
      收一百四十萬元入袋云云。
　　丁○○辯稱：伊並沒透過丙○○去關說承攬臺南縣新化鎮
    　、歸仁鄉及永康市垃圾掩埋場之設計規劃及監造，按照省
      政府的規定，必須要聘請專家學者及相關人士組成評審委
      員會，對所參加顧問公司評審投票，非鄉鎮、市長可以指
      定，又因省政府規定工作人員及環境工程技師必須有相關
      經驗，伊考量鄉、市公所本身這方面顧問公司較少，所以
      希望不要流標，始找三家公司一起來投標，但公所有依公
      告程序，其他公司也來投標，伊並沒阻止第四家或第五家
      來投標，在王田沼氣工程之前，曾市○○○道伊為丙○○
      之子，是得標後曾市○○○道。公訴人指伊在工程設計中
      設計高於一般市價之材料，未盡舉證責任，又指稱伊洩露
      底價為條件，要求得標廠商須向信安公司採購材料，亦無
      證據，更何況伊並不知悉工程底價云云。
　　惟按：「所謂「回扣」與「賄賂」，雖均屬對公務員之不
  　　法原因給付，但兩者之含義尚有不同。前者係指公務員就
    　應付給之建築材料費或工程價款，向對方要約，提取一定
      比率或扣取其中一部分，圖為自己不法之所有而言；後者
      係指對於公務員之職務行為或違背職務行為，所給付具有
      一定對價關係之金錢或可以金錢計算之財物等不法報酬而
      言。」「公務員經辦公用工程，收取回扣罪，其交付回扣
      之人縱係對公務員職務上之行為為之，不成立交付回扣罪
      ，但此種玷辱公務員應公正廉潔執行職務之違背公序良俗
      行為，自不在法律保護範圍之內，倘猶認其屬被害人，豈
      非變相鼓勵貪污？自與制定貪污治罪條例旨在嚴懲貪污，
      澄清吏治之立法本旨有違。是以對公務員經辦公用工程，
      交付回扣之人，不能認屬被害人，其所交付之回扣應予沒
      收，不得發還。」（最高法院91年台上字第1048號判決、
      93年台上字第5421號判例參照），又「共犯在學理上，有
      「任意共犯」與「必要共犯」之分，而「必要共犯」，依
      其犯罪性質，又可分為「聚合犯」與「對向犯」，至所謂
      「對向犯」，則係指二個或二個以上之行為人，彼此相互
      對立之意思經合致而成立之犯罪，因行為人各有其目的，
      而各就其行為負責，彼此間無所謂犯意之聯絡，苟刑事法
      律規定僅處罰其中部分行為人之行為，則其餘對向行為者
      ，縱然對之不無教唆或幫助等助力，仍不能成立該處罰行
      為之教唆、幫助犯或共同正犯。又貪污治罪條例第四條第
      一項第三款之公務員經辦公用工程收取回扣罪，其收取回
      扣之公務員，與交付回扣之行為人，係處於對向關係，因
      彼此間「交付回扣」與「收取回扣」之對立意思合致或行
      為完成，而對該公務員分別論以經辦公用工程收取回扣既
      、未遂罪名，則交付回扣者，與收取回扣之公務員，顯係
      各有其目的，而無犯意聯絡可言，此時渠等自應就其行為
      分別負責，尚難論以共同正犯。」（最高法院93年台上字
      第2541號判決參照）。故回扣性質與賄賂不同，被告戊○○、甲○○等人縱收取回扣，被告乙○○、丁○○等不因
      而犯交付或期約賄賂罪，且交付回扣與收受回扣為對立犯
      ，法律並無處罰交付或期約回扣，從而不能論被告乙○○
      、丁○○以收受回扣罪之共同正犯。此外又查無其他任何
      積極之證據，足認被告有上述犯行，因此原審以不能證明
      被告犯罪而諭知無罪之判決，核無不合，檢察官上訴意旨
      ，仍執前詞，指摘原判決不當，非有理由，應予駁回。
據上論斷，應依刑事訴訟法第三百六十八條、第三百六十九條第
一項前段、第三百六十四條、第二百九十九條第一項前段，修正
前貪污治罪條例第四條第一項第三款、第五款、第二項、第六條
第一項第四款、第十六條、第十七條，刑法第二條第一項但書、
第二十八條、修正前第五十六條、第三十七條第二項、修正前第
五十一條第五款、第八款、刑法施行法第一條之一，判決如主文
。
本案經檢察官趙中岳到庭執行職務。
中　　華　　民　　國　　96　　年　　12　　月　　4 　　日
                  刑事第五庭    審判長法　官  楊明章
                                      法　官  顏基典
                                      法　官  楊子莊
以上正本證明與原本無異。
如不服本判決，應於收受本判決後十日內向本院提出上訴書狀。
其未敘述上訴理由者並得於提起上訴後十日內向本院補提理由書
狀（均須按他造當事人之人數附繕本）「切勿逕送上級法院」。
　　　　　　　　　　　　　　　　　　　書記官  王全龍
中　　華　　民　　國　　96　　年　　12　　月　　5 　　日
附錄法條：
修正前貪污治罪條例第四條第一項第三款、第五款：
有下列行為之一者，處無期徒刑或十年以上有期徒刑，得併科新
台幣三百萬元以下罰金：
三、建築或經辦公用工程或購辦公用器材、物品，浮報價額、數
    量、收取回扣或有其他舞弊情事者。
五、對於違背職務之行為，要求、期約或收受賄賂或其他不正利
    益者。
修正前貪污治罪條例第十條：
對於第二條人員，關於違背職務之行為，行求期約或交付賄賂或
其他不正利益者，處一年以上七年以下有期徒刑，得併科新臺幣
三十萬元以下罪罰金。
不具第二條人員之身分而犯前項之罪者亦同。
犯前二項之罪，於犯罪後六個月內自首者，免除其刑；逾六個月
者減輕其刑或免除其刑；在偵查中或審判中自白者，減輕其刑。
附表：（九十二年度重上更(一)字第一二三號）
┌─────────┬─────────┬────────┬──────┐
│公司名稱          │行   賄   時    間│金            額│備        註│
├─────────┼─────────┼────────┼──────┤
│資勇企業有限公司  │八十二年一月十八日│金幣乙套（價值一│八十一年春節│
│                  │                  │萬餘元）        │            │
├─────────┼─────────┼────────┼──────┤
│資勇企業有限公司  │八十二年九月廿七日│三萬元          │八十二年秋節│
├─────────┼─────────┼────────┼──────┤
│資勇企業有限公司  │八十三年六月三十日│六萬元          │八十三年端節│
├─────────┼─────────┼────────┼──────┤
│奇美實業（股）公司│八十二年一月  七日│三萬元          │八十一年春節│
├─────────┼─────────┼────────┼──────┤
│奇美實業（股）公司│八十二秋節        │三萬元          │日期不詳    │
├─────────┼─────────┼────────┼──────┤
│奇美實業（股）公司│八十四年一月  七日│三萬元          │八十三年春節│
├─────────┼─────────┼────────┼──────┤
│奇美實業（股）公司│八十四年八月十五日│三萬元          │八十四年秋節│
└─────────┴─────────┴────────┴──────┘
┌─────────┬─────────┬────────┬──────┐
│慶光化工實業公司  │八十三年秋節      │一萬元（遠東百貨│日期不詳    │
│                  │                  │提貨單）        │            │
├─────────┼─────────┼────────┼──────┤
│慶光化工實業公司  │八十三年春節      │一萬元（遠東百貨│日期不詳    │
│                  │                  │提貨單）        │            │
├─────────┼─────────┼────────┼──────┤
│慶光化工實業公司  │八十四年秋節      │一萬元（遠東百貨│日期不詳    │
│                  │                  │提貨單）        │            │
├─────────┼─────────┼────────┼──────┤
│信喜實業（股）公司│八十三年秋節      │二萬元          │日期不詳    │
├─────────┼─────────┼────────┼──────┤
│信喜實業（股）公司│八十三年春節      │十萬元          │日期不詳    │
├─────────┼─────────┼────────┼──────┤
│日農實業公司      │八十三年十二月    │六萬元          │            │
├─────────┼─────────┼────────┼──────┤
│日農實業公司      │八十四年一月廿一日│六萬元          │            │
└─────────┴─────────┴────────┴──────┘
┌─────────┬─────────┬────────┬──────┐
│日農實業公司      │八十四年七月廿五日│十萬元          │            │
├─────────┼─────────┼────────┼──────┤
│日農實業公司      │八十四年七月廿五日│三十萬六千元    │            │
├─────────┼─────────┼────────┼──────┤
│日農實業公司      │八十四年八月一五日│十一萬元        │            │
├─────────┼─────────┼────────┼──────┤
│碩泰公司          │八十三年秋節      │一萬元          │            │
├─────────┼─────────┼────────┴──────┤
│總  計            │                  │一百萬六千元、金幣乙套        │
└─────────┴─────────┴───────────────┘
說明：
一、本附表金額單位為新臺幣。
二、本附表係以郭李秀絹扣押物編號００四之一、００四之二，
    丙○○扣押物編號０一之一，及邱寶山、黃銀棟、林瑞彬、
    陳金龍、蘇炳憲、丙○○等人之調查筆錄數據製作。
